【裁判字號】    89,重上,309
【裁判日期】    900717
【裁判案由】    損害賠償
【裁判全文】
臺灣高等法院民事判決  八十九年度重上字第三○九號
      上  訴  人  統聯汽車客運股份有限公司
      法定代理人  呂良宗
      被上訴人    甲○○
                  己○○
                  乙○○
                  丁○○
                  丙○○
      法定代理人  戊○○
右當事人間損害賠償事件，上訴人對於中華民國八十九年五月十九日臺灣板橋地方法
院八十七年度重訴字第一二五號第一審判決提起上訴，本院判決如左：
    主    文
原判決關於命上訴人給付被上訴人甲○○、己○○、戊○○、丁○○、丙○○、乙○
○超過新台幣柒拾伍萬元、捌拾萬元、捌拾萬元、壹佰貳拾壹萬零柒佰參拾玖元、壹
佰貳拾伍萬壹仟參佰壹拾元、壹佰貳拾捌萬玖仟柒佰拾柒元本息部分與該部分假執行
之宣告，及除確定部分外訴訟費用之裁判均廢棄。
右開廢棄部分，被上訴人於第一審之訴及假執行之聲請均駁回。
其餘上訴駁回。
第一審除確定部分外，及第二審訴訟費用由上訴人負擔三分之二，餘由被上訴人負擔
。
    事實及理由
一、被上訴人主張：訴外人陳國雄係上訴人公司僱用之駕駛員，於民國（下同）八十
    六年十一月十九日凌晨三時三十分許，駕駛上訴人公司所有車號ＦＫ－五九二巴
    士，由台北南下高雄，行至中山高速公路五十四點二公里處（即中壢休息站附近
    ），因未與前車保持安全距離且間隔變換車道不當，致擦撞由訴外人許平勳（原
    判決誤載為余重隆）駕駛之車號ＴＷ－九四八大貨車左側尾端，其車因而滑向內
    車道，直撞安全島護欄，並衝入對向之北上車道肇事，造成司機陳國雄及車內乘
    客林明和等共十六人身亡、六人輕重傷之慘劇。因上訴人受僱人陳國雄之過失，
    致林明和死亡，被上訴人甲○○、己○○係林明和之父母、戊○○係林明和之配
    偶、丁○○、丙○○及乙○○係林明和之子女，爰依民法第一百八十四條第一項
    前段、第一百八十八條第一項、第一百九十二條、第一百九十四條之規定，請求
    僱用人之上訴人賠償甲○○財產上之損害即殯葬費不足額新台幣（下同）六萬二
    千一百元，戊○○財產上之損害即殯葬費一萬零五百元，甲○○扶養費九十四萬
    一千五百三十九元，己○○扶養費一百二十五萬一千二百八十四元，戊○○扶養
    費一百六十三萬零三百零二元，丁○○扶養費八十二萬一千四百七十七元，丙○
    ○扶養費九十萬二千六百二十元，乙○○扶養費九十七萬九千四百三十四元。另
    請求上訴人賠償被上訴人六人各二百萬元非財產上損害之慰撫金，計請求上訴人
    應給付甲○○二百九十五萬三千六百三十九元、己○○三百二十五萬一千二百八
    十四元、戊○○三百六十三萬零二元、丁○○二百八十二萬一千四百七十七元、
    丙○○二百九十萬二千六百二十元、乙○○二百九十七萬九千四百三十四元，及
    各自起訴狀繕本送達上訴人翌日即八十七年四月八日起至清償日止按年息百分之
    五計算之利息，並聲請以供擔保為條件之假執行宣告。
二、上訴人則以：本件事故係訴外人許平勳之過失所致，有許某警訊中坦承因駕車壓
    到鐵塊失控等供述為憑，伊之受僱人陳國雄於事故前仍正常行駛，並無過失；縱
    認陳國雄有過失，然陳國雄持有職業大客車駕照，行車一向謹慎小心，上訴人於
    選任及監督其職務之執行，已盡必要之注意，而仍不免發生損害，依民法第一百
    八十八條第一項但書規定，不負賠償責任；又縱認上訴人應負連帶責任，然被上
    訴人等請求之殯葬費用、慰撫金顯然過高，扶養費則已逾林明和之扶養能力且上
    訴人甲○○、己○○、戊○○等分別有租金、利息或薪資收入，均非不能維持生
    活者，不能請求給付扶養費等語資為抗辯。
三、原審判決判命上訴人應分別給付被上訴人甲○○、己○○、戊○○、丁○○、丙
    ○○、乙○○九十九萬一千六百六十四元、一百二十一萬七千零九十元、二百四
    十二萬三千七百二十八元、一百六十二萬一千四百七十七元、一百七十萬二千六
    百二十元、一百七十七萬九千四百三十四元及法定利息，而駁回被上訴人等其餘
    之請求。上訴人不服，提起上訴，上訴聲明：(一)原判決不利於上訴人部分廢棄。
    (二)右開廢棄部分，被上訴人在第一審之訴暨假執行之聲請均駁回。被上訴人對敗
    訴部分未聲明不服，答辯聲明：上訴駁回。
四、本件經依民事訴訟法第四百六十三條準用同法第二百七十條之一第一項第三款規
    定，整理並協議簡化爭點及不爭執點後，兩造同意僅就言詞辯論時所陳述之事實
    及主張之法律關係為論斷（見本院卷(二)第一六二頁、第一一八頁、第一二三頁）
    。查被上訴人主張陳國雄係上訴人公司僱用之駕駛員，於八十六年十一月十九日
    凌晨三時三十分許，駕駛上訴人公司所有車號ＦＫ－五九二巴士，由台北南下高
    雄，車行至中山高速公路五十四點二公里處（即中壢休息站附近），發生車禍，
    造成車內乘客林明和（五十三年五月四日生）等共十六人身亡、六人輕重傷，為
    上訴人所不爭執（見本院卷(二)第二九頁），且有被上訴人提出之臺灣省桃園縣區
    車輛行車事故鑑定委員會函及臺灣省車輛行車事故覆議鑑定委員會函影本各一份
    附卷可稽（見原審卷第一五一至一五六頁、第一五七頁背面、一五八頁），而被
    上訴人甲○○、己○○係林明和之父母，戊○○係林明和之妻子、丁○○、丙○
    ○、乙○○係林明和之子，業據被上訴人等提出戶籍謄本附卷為證（見原審卷第
    二八頁至三一頁），且為上訴人所不爭執，堪信為真實。是以，本件兩造之爭執
    點厥為：
  (一)陳國雄於系爭車禍有無過失。
  (二)上訴人選任及監督陳國雄職務之執行，是否已盡必要之注意。
  (三)被上訴人請求之殯葬費是否過高。又道師費（約十九萬）、樂隊、電子琴、毛巾
    、鮮花、佈置費等是否為必要費用。
  (四)甲○○、己○○、戊○○能否請求扶養費。
  (五)丁○○、丙○○、乙○○請求之扶養費是否過高。
  (六)被上訴人請求之慰撫金是否過高。
五、關於陳國雄於系爭車禍有無過失乙節，茲析述如下：
    上訴人辯稱本件事故係訴外人許平勳之過失所致，有許某警訊中坦承因駕車壓到
    鐵塊失控等供述為憑，其受僱人陳國雄於事故前仍正常行駛，並無過失云云。查
    ，核閱臺灣桃園地方法院檢察署八十六年度相字第一四九五號相驗卷宗，並審酌
    訴外人許平勳於警訊陳稱：「我於三時三十分駕駛自大貨車由機場交流道上高速
    公路，南下行駛於外線車道，突然壓到一鐵塊我車即失控，車頭向右衝護欄後右
    側翻於斜坡下．．，當時我正與余重隆聊天，所以未注意前方路況．．車輪均未
    爆胎及撞擊的痕跡．．時速約八○至九○公里．．我在斜坡撿到鐵塊」等語及檢
    察官偵訊時陳稱：「當時不是車輪有壓到東西，而是後面有一個力量將我車推撞
    到右側斜坡去．．當時我前方沒有車，也未發現後面有無來車」等語、訴外人張
    金財於警訊陳稱：「我駕駛營大貨車沿北上中線車道行駛至肇事地，．．看到南
    下車道有一部大客車橫衝過來北上車道，撞到一部砂石車車頭與車身之交接處」
    等語、訴外人吳明龍於警訊陳稱：「我駕駛聯結車北上沿外側車道行駛至肇事地
    ，發現一部大客車橫於車道上，且佔用三個車道，我就緊急煞車及變換車道，結
    果還是來不及，追撞該車，又將該車推至右側斜坡及路肩上」等語，以及訴外人
    即高工局北工處中壢段助理工程師陳仁聲指認Ｔ型鐵塊係外側護欄所有，不可能
    放在車道中等語，並審酌刑事警察局８６．１２．２７刑鑑字第八四六四五號通
    知書記載「鑑識ＴＷ－九四八自大貨車與ＦＫ－五九二營大客車車漆與玻璃碎片
    結果均有相同化學成份元素，研判極為相似」等語，另依警繪現場圖及現場、車
    損照片顯示：(一)陳國雄駕駛ＦＫ－五九二號營大客車車頂掀起脫落，車頭嚴重後
    縮損壞（係與砂石車猛烈碰撞形成）車體嚴重損壞全毀，仰翻於路外斜坡上，陳
    國雄駕駛大客車右前輪白色塑膠檔泥板於碰撞許平勳自大貨車左後車尾而掉落在
    南下外側路肩上，顯示兩車碰撞位置在南下外側車道上，陳國雄所駕駛大客車碰
    撞後失控向左衝撞中央內側護欄，車後遺有左斜弧形之右後輪剎車痕長約二八．
    八公尺，(二)許平勳所駕駛ＴＷ－九四八號自大貨車前檔風玻璃破裂，車頭損壞，
    係碰撞右外側護欄形成，左後車尾深陷為主要撞擊位置，並遺有陳國雄所駕駛大
    客車白、藍色車漆，碰撞後右斜擦撞外側護欄長約二十六公尺後，右翻於斜坡上
    ，(三)黃志成駕駛之ＳＷ－六九三號砂石車車頭嚴重扭曲變形全毀，車斗左後角內
    凹損，均係與大客車碰撞形成，北上中間車道內遺有碎片散落物，砂石車於碰撞
    後向右順時鐘旋轉一八０度逆向停跨於路肩上，右前、後輪距路面邊線各為一．
    三及四．九尺，(四)吳明龍駕駛之ＫＡ－七九三號砂石車車頭扭曲脫離，車底盤後
    縮損壞，碰撞陳國雄所駕駛之ＦＫ－五九二號營大客車後順向再衝撞外側護欄右
    斜停於路外斜坡上，左前、後輪距路面邊線各為五．一及二公尺等情，綜合研析
    ，本件車禍肇事經過，係因陳國雄駕駛營業大客車於八十六年十一月十九日四時
    五分，沿中山高速公路南下外側車道超速行駛，至該高速公路五十四點二公里處
    （即中壢休息站附近），應注意能注意而不注意，未與同向在前由許平勳（原判
    決誤載為余重隆）駕駛駕駛之車號ＴＷ－九四八自大貨車保持安全距離與間隔，
    意欲變換至中線車道超車之際，右前車頭碰撞許平勳駕駛之上開大貨車左後車尾
    ，致許平勳駕駛之大貨車衝出右外側護欄並側翻於斜坡上，而陳國雄駕駛之客車
    則失控向左前衝撞中央內側護欄，並橫越分隔帶，車頭再遭沿北上中線車道駛至
    由黃志成所駕駛之砂石車左前車頭猛烈撞擊，致使砂石車向右順時鐘旋轉，車斗
    左後側再碰撞陳國雄營業大客車左後側車尾後，右斜逆向停跨在路肩及斜坡上，
    陳國雄駕駛之大客車遭碰撞後順時鐘方向旋轉方向旋轉右側翻，而橫於北上中、
    外線車道上，尾隨黃志成砂石車後面由張金財所駕駛之營業大貨車，見狀緊急向
    內側車道閃避，順利通過側翻之陳國雄駕駛之大客車，另又有尾隨張金財所駕駛
    大貨車後由吳明龍所駕駛之砂石車沿外側車道駛至，見狀向右剎閃不及，再度猛
    烈碰撞側翻於中、外車道之陳國雄所駕駛大客車車身底盤，並向右順時鐘方向推
    移，致使陳國雄所駕駛大客車仰翻落於斜坡上，吳明龍所駕駛之砂石車亦衝入斜
    坡，停於陳國雄駕駛之大客車左側而連環肇事，綜上研析，本案肇事乃因陳國雄
    疏未遵守高速公路交通管制規則第十一條之規定，未注意保持安全間距及間隔，
    變換車道不當所致。至於許平勳、黃志成及吳明龍等雖各駕駛貨車、砂石車在前
    該地段發生車禍，惟均屬瞬間難以防範之情形所致。此外，復無證據證明渠等有
    可歸責之原因，自無遽論其等過失侵權行為責任之理。而上該車禍經台灣省桃園
    縣區車輛行車事故鑑定委員會及台灣省車輛行車事故覆議鑑定委員會覆鑑結果（
    參見原審卷(一)頁一五一至一五六、一五七、一五八），亦均認係陳國雄「未與前
    車保持安全距離」、「間隔變換車道不當」所致，許平勳部分，係瞬間難以防範
    而無肇事之因，應無過失，復經桃園地方法院檢察署簽結在案（參見原審卷(一)頁
    一六○頁背面至一六三頁），而許平勳於警訊中所為壓到鐵塊之供述，與檢察官
    偵訊時所稱不符，且據高工局工程師陳仁聲證稱鐵塊不可能放在車道中，足證許
    平勳壓到鐵塊一節，尚難證實，且縱使許平勳曾壓到鐵塊，亦無證據證明係壓到
    鐵塊後肇致本件車禍，上訴人復無法提出本件車禍係因許平勳之過失所致之其他
    確切證明，上開所辯要難採取，是本件車禍係因陳國雄過失所肇致，已臻確定。
六、關於上訴人選任及監督陳國雄職務之執行，是否已盡必要之注意乙節，茲析述如
    下：
    按「受僱人因執行職務，不法侵害他人之權利者，由僱用人與行為人連帶負損害
    賠償責任，但選任受僱人及監督其職務之執行，已盡相當之注意或縱加以相當之
    注意而仍不免發生損害者，僱用人不負賠償責任」，民法第一百八十八條第一項
    定有明文。次按法律上所謂僱用主必須注意之趣旨，係預防受僱人執行業務發生
    危害之意，故注意範圍，除受僱人之技術是否純熟外，尚須就其人之性格是否謹
    慎精細亦加注意，蓋性格狂放或粗疏之人執行業務，易生危害乃意中之事（最高
    法院二十年上字第五六八號判例參照）。受僱汽車客運股份有限公司擔任巴士駕
    駛員，必須持有「職業大客車駕照」，乃交通法令規範賦予行車者上路必要之積
    極條件，為僱用之客運公司僱用駕駛員審查其有「職業大客車駕照」乃必然之舉
    ，所謂選任，應以駕駛員之性格、行為謹慎度及守法精神為必要之考量，所謂監
    督，除提出相關作業要點、訓練計劃外，於必要時，更應對上開必要考量做適度
    之複審，始不失民法第一百八十八條第一項規定之立法精神。本件上訴人徒以陳
    國雄持有「職業大客車駕照」抗辯伊選任監督陳國雄已盡必要之注意，益見上訴
    人顯無上開選任及監督之必要措施，則其上訴人確未盡選任監督必要之注意義務
    ，要堪認定。
七、被上訴人請求之殯葬費是否過高？即道師費、樂隊、電子琴、毛巾、鮮花、佈置
    費等是否為必要費用乙節，茲析述如下：
  (一)按「不法侵害他人致死者，對於支出殯葬費之人，應負損害賠償責任」，民法第
    一百九十二條第一項定有明文。被上訴人甲○○、戊○○主張上訴人曾於八十六
    年十一月二十二日及二十五日分別給付伊等各五十萬元及二萬元之喪葬費，惟因
    甲○○支出殯葬費五十八萬二千一百元，戊○○支出殯葬費一萬零五百元，上訴
    人應再給付伊等不足額各六萬二千一百元及一萬零五百元。上訴人則抗辯甲○○
    請求之殯葬費用五十八萬二千一百元及戊○○請求之殯葬費用一萬零五百元過高
    ，雖對於甲○○及戊○○所提出之「殯葬費」收據之形式上真正不爭執，惟對於
    法事會十萬元、西洋樓一間五萬五千元、樂隊一萬七千元、電子琴六五○○元、
    毛巾三萬元、鮮花等佈置七萬五千元、司儀費一萬元等費用則有所爭執，其餘收
    據上所列項目不爭執。按所謂殯葬費，係指收殮及埋葬費用而言，此等費用是否
    必要，應斟酌當地喪禮習俗及宗教上之儀式定之，死者家屬依習俗，請法師為死
    亡者誦經超度，目前已成為葬禮告別式中所常見，已成社會習俗，其支出自為必
    要之殯葬費用。又花山式堂係葬禮中搭蓋作為擺設靈堂、鮮花，做為告別式場用
    ，此部分支出亦屬必要之殯葬費用（最高法院八十四年台上字第二七三一、一六
    二六號判決可資參照），惟應審酌死者之身分、地位衡量其適當之支出費用。此
    外答禮毛巾費用、法事中之西洋樓費用、樂隊費用、電子琴費用等則非為喪葬所
    必要之支出。本院衡酌林明和之身分、地位及經濟狀況，認本件被上訴人甲○○
    請求之上開殯葬費用中，西洋樓一間五萬五千元、樂隊一萬七千元、電子琴六千
    五百元、毛巾三萬元等支出要屬非必要之殯葬費用，從而被上訴人甲○○及戊○
    ○所支出之殯葬費用在四十八萬八千一百元範圍內為有理由（５８６、１００＋
    １０、５００－５５、０００－１７、０００－６、５００－３０、０００＝４
    ８８１００）。
  (二)上訴人主張伊於八十六年十一月二十二日、二十五日分別給付五十萬元及二萬元
    予被上訴人甲○○及戊○○，係屬損害賠償金之墊付云云。被上訴人則以上開五
    十二萬元，係上訴人贈與被上訴人為頭七及喪葬相關事宜之費用等語為辯。查上
    訴人給付予甲○○及戊○○上開款項時，分別由甲○○及戊○○簽具收據各一紙
    （見本院卷(一)第五八、五九頁），其上分別載有「茲收到統聯汽車客運股份有限
    公司現金計新台幣伍拾萬元整，右款係八十六年十一月十九日ＦＫ５９２大客車
    於中山高速公路南下五十四點二公里處肇事補助本人處理有關喪葬事宜之喪葬費
    （賠償金另議）」及「茲收到統聯汽車客運股份有限公司現金計新台幣貳萬元整
    。右款係八十六年十一月十九日ＦＫ５９２大客車於中山高速公路南下五十四點
    二公里處肇事補助本人處理頭七之喪葬費」，按解釋契約，固須探求當事人立約
    時之真意，不能拘泥於契約之文字，但契約文字業已表示當事人真意，無須別事
    探求者，即不得反捨契約文字而更為曲解（最高法院十七年度上字第一一一八號
    判例參照），觀上開收據文義，已明載係為補助甲○○及戊○○處理林明和之喪
    葬事宜費用，且提及「賠償金另議」等語，揆諸前揭判例意旨，上訴人給付之五
    十二萬元係為林明和之喪葬費用甚明，惟觀上開收據文義，上開金額若不夠被上
    訴人為林明和殯葬之支出，應予補足，惟若尚有差額者，則無再予抵充其他賠償
    金額之理。從而，本件甲○○及戊○○所得請求之殯葬費用在四十八萬八千一百
    元範圍內為有理由，已如前述，則甲○○請求上訴人再給付殯葬費六萬二千一百
    元及戊○○請求上訴人再給付殯葬費一萬零五百元固均無理由，而上訴人亦無主
    張將殯葬費餘額充為其他賠償金額之餘地。
八、甲○○、己○○、戊○○能否請求扶養費，茲論述之：
  (一)上訴人抗辯被上訴人甲○○有房屋、土地各四筆，股權一百萬元，汽車乙部，八
    十六年度房屋租金收入七萬零六百四十五元；八十七年利息所得五筆共二十七萬
    餘元，換算本金五百四十餘萬元，另有租金收入二筆，分別為六萬二千五百三十
    四元及八千一百一十一元；八十八年度利息所得有二筆，分別為二十萬八千六百
    七十三元及二千二百四十四元，換算本金有四百二十餘萬元，另有租賃所得三筆
    ，分別為七萬二千九百六十九元、六萬二千五百三十四元及四萬四千三百五十元
    ，已足以維持其生活。己○○有房屋、土地各乙筆，八十六年有利息收入三十二
    萬五千八百七十七元，換算本金約為六百五十一萬餘元；八十七年有利息收入三
    十五萬二千八百二十九元，換算本金約有七百零五萬餘元，薪資所得十二萬元；
    八十八年有四筆利息所得，分別為二十一萬六千九百九十二元、六萬七千五百零
    二元、六萬二千零七十元及二萬二千二百九十元，合計三十六萬八千八百五十四
    元，換算本金約七百三十七萬元，另有薪資所得十二萬元，合計四十八萬八千八
    百五十四元，平均每月所得四萬零七百三十八元，足以維持其生活。戊○○有房
    屋、土地各乙筆，八十七年薪資所得十五萬五千五百三十五元，其他所得三千元
    ，利息所得九萬四千八百二十三元，換算本金約為一百九十萬餘元；八十八年有
    薪資所得三十萬六千五百五十七元，其他所得六千零九元，利息所得二筆，分別
    為四千九百五十四元及一千一百五十八元，合計三十一萬八千六百七十八元，每
    月平均二萬六千五百五十七元，足茲維持生活等語。被上訴人等辯稱：甲○○、
    己○○、戊○○於八十六年、八十七年綜合所得淨值皆為負數，且甲○○所有四
    棟房屋，除乙棟係與己○○自住外，餘三棟皆為違章建築，並分別無償供予「高
    雄市中國醫藥學會」、「新超山聯誼總會」及其女婿開設英雄館茶莊使用，有免
    費提供使用證明書可稽（參見本院卷(二)頁六０、六一），另忠孝一路係為空屋，
    並無出租予他人之事實，上訴人所指聯昌器材行，係甲○○隔壁所有房屋，有甲
    ○○所附照片可稽，至於國稅局查定租金係依稅法強行核定，仍應依其他證據輔
    以判斷，又戊○○為家庭主婦，現有三子迄需照顧云云。
  (二)按「被害人對於第三人負有法定扶養義務者，加害人對於該第三人亦應負損害賠
    償責任」，民法第一百九十二條第二項定有明文。次按「左列親屬互負扶養之義
    務：直系血親相互間。夫妻互負扶養之義務，其負扶養義務之順序與直系血親卑
    親屬同，其受扶養權利之順序與直系血親尊親屬同。負扶養義務有數人，而其親
    等同一時，應各依其經濟能力，分擔義務。受扶養權利者，以不能維持生活而無
    謀生能力者為限。前項無謀生能力之限制，於直系血親尊親屬，不適用之」，民
    法第一千一百一十四條第一款、第一千一百一十六條之一及第一千一百一十五條
    第三項、第一千一百一十七條亦有明文。次按七十四年六月三日修正公布之民法
    第一千一百十六條之一規定：「夫妻互負扶養之義務，其負扶養義務之順序與直
    系血親卑親屬同，其受扶養權利之順序與直系血親尊親屬同」。夫妻互受扶養權
    利之順序，既與直系血親尊親屬同，自不以無謀生能力為必要。從而夫妻之一方
    因交通事故死亡時，他方自得依民法第一百九十二條第二項規定，向加害人請求
    扶養費損害賠償，但依民法第一千一百十七條規定，仍須以不能維持生活者為限
    ，始得請求加害人賠償（最高法院八十七年度台上字第二七二七號判決參照）。
    準此，直系血親尊親屬及配偶受扶養權利，雖無「無謀生能力」之限制，但仍以
    「不能維持生活」為必要條件。查上訴人主張被上訴人甲○○、己○○及戊○○
    有前揭利息、租金或薪資之收入，有原審法院向財政部高雄市國稅局三民稽徵調
    取之綜合所得稅申報資料（見原審卷第一八０至一八四頁）及本院函請財政部高
    雄市國稅局三民稽徵所及財政部財稅資料中心資料附卷可按（見本院卷(一)第六六
    頁至第七一頁、第八八頁至八九頁），且為被上訴人所不爭執（見本院卷(二)第四
    四頁），足證被上訴人甲○○、己○○及戊○○等三人分別有前揭收入屬實，衡
    之經驗法則及八十六年至今之日常生活狀況以觀，甲○○、己○○及戊○○等顯
    足以上開收入維持其必要之生活開支，揆諸前揭法文意旨，上該被上訴人等尚難
    據以請求上訴人給付林明和應負之扶養費自明。從而上訴人抗辯甲○○、己○○
    及戊○○無請求扶養費之權乙節，要屬有據。
九、關於丁○○、丙○○、乙○○請求之扶養費是否過高乙節，茲析述述如下：
  (一)上訴人辯稱戊○○亦應扶養丁○○、丙○○、乙○○，故上開三人應只能請求「
    二分之一」扶養費云云。查，被害人林明和八十五年度薪資所得固為十五萬元，
    惟非表示其收入僅只於此，且本件被上訴人請求之扶養金額係以八十六年度扶養
    親寬減額即每年七萬二千元為據，在現今物價飛漲之台灣社會，實已遠低於扶養
    子女之實際開銷，故該項請求並無過高；次查被上訴人丁○○、丙○○及乙○○
    均係被害人林明和之子女，林明和對之負有法定扶養義務。丁○○、丙○○及乙
    ○○分別為八十二年六月二十一日、八十四年十二月十一日及八十六年九月十六
    日出生，於林明和死亡時（八十六年十一月十九日），分別為四歲零四月二十八
    日、一歲十一月八日及零歲二月三日，距其等成年分別尚有十五年零七月二日、
    十八年零二十二日及十九年零九月二十七日。依財政部公布之八十八年度扶養親
    屬免稅額及寬減每人每年七萬二千元計算，並依霍夫曼計算法扣除各該年以前之
    利息，是丁○○、丙○○及乙○○得請求之扶養費分別為八十四萬五千三百四十
    元【計算式為：「（７２０００×１１．0000000）＋７２０００×０．
    ５８×（１１．00000000－00．0000000７）」＝８４５３４
    ０】、九十四萬三千八百十三元【計算式為：７２０００×１３．000000
    00）＋７２０００×０．０６×（１３．00000000－00．0000
    0000）＝９４３８１３】、九十七萬九千八百零三元【計算式為：（７２０
    ００×１３．00000000）＋７２０００×０．０１×（１４．0000
    0000－00．00000000）＝９７９８０３】，而丁○○、丙○○及
    乙○○分別請求八十二萬一千四百七十七元（計算式為：７２０００×１１．４
    ０９４０７＝８２１４７７）、九十萬二千六百二十元（計算式為：７２０００
    ×１２．５３６３９２＝９０２６２０）及九十七萬九千四百三十四元（計算式
    為：７２０００×１３．６０３２４９＝９７９４３４），未逾上該得請求之金
    額，並無不合；惟按父母對於未成年子女，有保護及教養之權利義務；對於未成
    年子女之權利義務，除法律另有規定外，由父母共同行使或負擔之。民法第一千
    零八十四條第二項、第一千零八十九條第一項分別定有明文。又數人負同一債務
    ．．而其給付可分者，除法律另有規定或契約另有訂定外，應各平均分擔之，同
    法第二百七十一條亦有明文。本件被上訴人戊○○與被害人林明和分別為丁○○
    、丙○○及乙○○之父母，依前揭法律規定，負有共同扶養丁○○等三名未成年
    子女之義務，且戊○○亦有薪資所得及利息收入，足以維持其生活，已如前述，
    自應與林明和平均負擔扶養丁○○等三名子女之義務，從而上揭得請求之扶養費
    金額，應扣除戊○○所應負擔之二分之一（最高法院七十二年度台上字第三七七
    ０號判決意旨參照），即丁○○、丙○○及乙○○所得請求上訴人給付扶養費者
    ，分別為四十一萬零七百三十九元、四十五萬一千三百一十元及四十八萬九千七
    百十七元。上訴人此項抗辯，核屬可採。
  (二)被上訴人主張民法第一○八四條親權適用上，如父母均存在而有婚姻關係時，其
    維持共同生活上，應優先適用夫妻財產制之規定。從而夫妻財產制有關家庭生活
    費用之規定，即成為未成年子女扶養之特別規定，此時夫妻如未採約定財產制時
    ，適用民法第一○二六條有關聯合財產制之規定，夫先於妻負擔家庭生活費用，
    是上訴人抗辯丁○○、丙○○、乙○○之扶養費請求權不應減半云云。按家庭生
    活費用，夫無支付能力時，由妻就其財產之全部負擔之，民法第一千零二十六條
    固有明文，惟按夫妻法定財產制關於家庭生活費用，除夫無支付能力時，由妻就
    其財產之全部負擔外，以由夫負擔為原則，如妻有正當理由而與夫分居時，夫仍
    應負擔妻之生活費用即家庭生活費用，此與法定扶養義務不同（最高法院五十年
    度台上字第二七三七號判例參照），本件係關於父母對子女之法定扶養義務，是
    被上訴人此項以家庭生活費用之主張，要難採取。
十、關於被上訴人請求之慰撫金是否過高乙節，茲析述如下：
  (一)按被上訴人於原審起訴請求上訴人應各賠償其等每人非財產上損害之慰撫金二百
    萬元，原審判決上訴人各賠償被上訴人每人八十萬元為適當，其中甲○○部分因
    上訴人前付五萬元慰撫金，予以扣除後為七十五萬元。上訴人辯稱原審判決應給
    付被上訴人慰撫金合計六百四十萬元顯屬過高，並以上訴人營運不佳、受僱人陳
    國雄生前薪資每月約三萬，尚需扶養配偶、二名子女，又無財產，上訴人求償無
    門等，請求斟酌上開情況重為審酌云云資為抗辯。
  (二)復按受僱人因執行職務，不法侵害他人致死者，被害人之父、母、子、女及配偶
    受有非財產上之損害，依民法第一百九十四條及第一百八十八條第一項規定，請
    求受僱人及其僱用人連帶賠償相當金額之慰撫金時，法院對於慰撫金之量定，應
    斟酌該受僱人及應負連帶賠償責任之僱用人，並被害人暨其父、母、子、女及配
    偶之身分、地位及經濟狀況等關係定之，不得僅以被害人與實施侵權行為之受僱
    人之資力為衡量之標準（最高法院七十六年台上字第一九０八號判例參照）。查
    上訴人統聯汽車客運股份有限公司係資本額達十四億元，規模在高速公路客運業
    中僅次於國光汽車客運公司（前身為台灣汽車客運公司），擁有二十五條路線，
    車輛數達七百輛之客運業者，八十八年度更推出「一九九元全省走透透」客運方
    案，而吸引大量乘客，八十九年度再推出「二、三百元全省走透透」方案，在高
    速公路客運業中占有相當高之市場占有率。相較於上訴人之上該資力，被上訴人
    全家頓失支柱，嗷嗷待哺三位子女丁○○、丙○○及乙○○年幼失怙，戊○○驟
    失伴侶，甲○○、己○○老來喪子，白髮送黑髮，人倫之痛，情何以堪，原審審
    核上訴人與被上訴人及陳國雄之身分、地位及經濟狀況，判決上訴人應賠償被上
    訴人除甲○○七十五萬元外，其餘五人每人慰藉金八十萬元，核無不當，上訴人
    此項抗辯，顯失客運業者對於其疏忽行車安全，肇致被害人天人永訣之悲痛所應
    具之道義，要難採取。
十一、綜上所述，被上訴人甲○○所得請求者，僅有慰撫金七十五萬元，其餘殯葬費及
    扶養費均不得請求；被上訴人己○○所得請求者，為慰撫金八十萬元，其餘扶養
    費不得請求；被上訴人戊○○所得請求者為慰撫金八十萬元，其餘殯葬費一萬零
    五百元及扶養費均不得請求；被上訴人丁○○得請求者為扶養費四十一萬零七百
    三十九元、慰撫金八十萬元，合計一百二十一萬零七百三十九元；丙○○所得請
    求者為扶養費四十五萬一千三百一十元、慰撫金八十萬元，合計一百二十五萬一
    千三百一十元；被上訴人乙○○所得請求者為扶養費四十八萬九千七百十七元、
    、慰撫金八十萬元，合計為一百二十八萬九千七百十七元，並均自起訴狀繕本送
    達之翌日即八十七年四月八日起至清償日止按年息百分之五計算之利息，此部分
    上訴人等之請求為有理由，應予准許，逾此部分之請求為無理由，不應准許。上
    開應予准許部分，原審判命上訴人給付，並為假執行之宣告，核無違誤，上訴意
    旨就此部分指摘原判決不當，求予廢棄，為無理由，應駁回其上訴。至不應准許
    部分中，除確定部分外，原審為上訴人敗訴之判決，並為假執行之宣告，自有未
    洽，上訴人意旨就此部分指摘原判決不當，求予廢棄改判，為有理由，應由本院
    將原判決此部分廢棄改判，如主文第二項所示。
十二、本件為判決基礎之事證已臻明確，本院經逐一審酌兩造歷審所提攻擊、防禦方法
    ，均與前開結論無礙，爰不再一一論述，並此敘明。
十三、據上論結，本件上訴為一部有理由，一部無理由，依民事訴訟法第四百五十條、
    第四百四十九條、第七十九條但書、第八十五條第一項前段，判決如主文。
中      華      民      國    九十      年      七      月    十  七    日
                              民事第十六庭
                                  審判長法  官  阮  富  枝
                                        法  官  周  美  月
                                        法  官  闕  銘  富
右正本係照原本作成。
如不服本判決，應於收受送達後二十日內向本院提出上訴書狀，其未表明上訴理由者
，應於提出上訴後二十日內向本院補提理由書狀（均須按他造當事人之人數附繕本）
上訴時應提出委任律師或具有律師資格之人之委任狀；委任有律師資格者，另應附具
律師及格證書及釋明委任人與受任人有民事訴訟法第四百六十六條之一第一項但書或
第二項（詳附註）所定關係之釋明文書影本。
中      華      民      國    九十      年      七      月    十  七    日
                                        書記官  陶  美  玲
附註：
民事訴訟法第四百六十六條之一（第一項、第二項）：
對於第二審判決上訴，上訴人應委任律師為訴訟代理人。但上訴人或其法定代理人具
有律師資格者，不在此限。
上訴人之配偶、三親等內之血親、二親等內之姻親，或上訴人為法人、中央或地方機
關時，其所屬專任人員具有律師資格並經法院認為適當者，亦得為第三審訴訟代理人
。


司法院資訊處製作；財團法人民間司法改革基金會備份。
